【裁判字號】    98,訴,336
【裁判日期】    990112
【裁判案由】    債務人異議之訴
【裁判全文】
臺灣屏東地方法院民事判決               98年度訴字第336號
原      告  丁○○
訴訟代理人  尤挹華律師
            郭正鵬律師
被      告  乙○○
上列當事人間債務人異議之訴事件，本院於中華民國98年12月29
日言詞辯論終結，判決如下：
    主  文
本院九十八年度司執字第一八四七七號清償債務強制執行事件，
所為之強制執行程序，應予撤銷。
訴訟費用由被告負擔。
    事  實  及  理  由
甲、程序部分：
    按執行名義成立後，如有消滅或妨礙債權人請求之事由發生
    ，債務人得於強制執行程序終結前，向執行法院對債權人提
    起異議之訴，強制執行法第14條第1 項前段定有明文。本件
    原告主張消滅或妨礙債權人即被告請求之事由，乃民法繼承
    編施行法於民國98年6 月10日公布增訂第1 條之3 ，其第4
    項規定：「繼承在民法繼承編中華民國98年5 月22日修正施
    行前開始，繼承人因不可歸責於己之事由或未同居共財者，
    於繼承開始時無法知悉繼承債務之存在，致未能於修正施行
    前之法定期間為限定或拋棄繼承，且由其繼續履行繼承債務
    顯失公平者，於修正施行後，以所得遺產為限，負清償責任
    。」而上開法律修正，確係於被告所持執行名義成立之後，
    故原告得提起本件異議之訴，合先敘明。
乙、實體部分：
一、原告主張：(一)原告自84年2 月17日結婚後，便搬離原告先父
    潘龍川之住所（屏東縣內埔鄉○○村○○街323 號），與其
    配偶吳華勝居於屏東縣鹽埔鄉○○村○○街3 之1 號迄今，
    即原告與先父潘龍川早已無同財共居之事實，對於父親對外
    向他人借款一事，根本毫無所悉。原告父親潘龍川93年4 月
    間逝世後，原告並未自父親該處繼承任何財產，家中亦無人
    告知父親尚留有系爭鉅額債務未清償，否則原告早已依法辦
    理限定繼承或拋棄繼承，斷無置之不理，導致自身權益受損
    害之道理。另據原告日前向本院民事執行處聲請閱卷取得資
    料顯示，系爭債務係振鵬企業有限公司（法定代理人為原告
    胞兄潘振鵬）、第三人盧蕙禎（潘振鵬之配偶）及原告父親
    等人所商借之款項，原告從不知情也未從中獲取任何利益，
    於父親潘龍川死亡時，更無人告知系爭債務之存在，如今突
    然要原告負擔系爭鉅額債務，自是有失事理之平，並嚴重損
    害原告權益，爰依民法繼承編施行法第1 條之3 第4 項之規
    定，主張僅以所得遺產為限，對被告負清償責任。(二)原告先
    父潘龍川死亡後，留有屏東縣內埔鄉○○段47地號土地應有
    部分1/8 、同段84-4地號土地應有部分1/4 、同段84-5地號
    土地應有部分1/4 、同段112 地號土地應有部分1/8 、同段
    112-1 地號土地應有部分1/8 ，繼承人為原告母親丙○○、
    兄長潘振鵬、潘聖吉及原告，前開5 筆土地之應有部分均由
    原告母親丙○○所繼承，原告並未分配取得任何財產。至被
    繼承人潘龍川之遺產稅申報書中雖有現金新臺幣（下同）30
    萬元之記載，惟實際上並無上開現金之存在，遺產稅申報書
    上會作此記載，乃受託處理遺產申報及土地登記相關事宜的
    地政士甲○○，因潘振鵬、潘聖吉及原告並未拋棄繼承，若
    被繼承人潘龍川所有遺產（即上開5 筆土地）均由丙○○一
    人繼承取得，於辦理遺產繼承分割登記時，恐遭地政機關承
    辦人員於審查時質疑，徒增辦理登記之困擾，因此，於遺產
    稅申報書上虛擬被繼承人潘龍川尚遺留一筆現金30萬元，並
    於遺產繼承分割協議書上記載上開5 筆不動產俱由丙○○一
    人繼承取得，現金30萬元則由潘振鵬、潘聖吉及原告各取得
    10萬元，以期順利辦理遺產繼承之分割登記，實際上被繼承
    人潘龍川之遺產中確實並無該筆30萬元之存在，原告亦無從
    被繼承人潘龍川處取得任何遺產，故對被告自無庸負任何清
    償之責等語。並聲明：如主文第1 項所示。
二、被告則以：原告於繼承時並非無法知悉繼承債務之存在：(一)
    被繼承人潘龍川於93年4 月26日死亡，而原債權人（被告為
    受讓債權人）早於91年間即取得執行名義（臺灣高雄地方法
    院91年度促字第25576 號支付命令及其確定證明書），債務
    人為潘龍川、原告之哥哥潘振鵬與其所設之振鵬企業有限公
    司，物上保證人為丙○○，原告之一家父、母及大哥兄嫂均
    為債務人，原告焉有不知之理；(二)被繼承人於死亡時即已遭
    法院執行中（臺灣高雄地方法院94年10月12日91年度執字第
    20935 號債權憑證），潘龍川及其母與哥哥之財產既在被執
    行中，原告於潘龍川死亡時焉有不知，原告若有參加潘龍川
    之喪禮，豈會不知潘龍川的房屋都被查封，豈有於繼承時辦
    理喪事時不知潘龍川有債務；(三)原告與潘龍川居住所在依其
    戶籍不過在屏東縣鹽埔鄉與高雄縣大樹鄉，其往來密切並非
    國內與國外之遙；(四)縱原告於潘龍川死亡後，其繼承人能將
    潘龍川財產過戶由其母丙○○繼承，尚須由原告同意並出具
    印鑑證明始得為之，此時原告自能知潘龍川之財產與債務等
    語資為抗辯。並聲明：原告之訴駁回。
三、兩造不爭執之事實：
    (一)被繼承人潘龍川於93年4 月26日死亡，繼承人為原告母親
      丙○○、兄長潘振鵬、潘聖吉及原告，均未辦理限定繼承
      或拋棄繼承。
    (二)被告為潘龍川生前債務之債權人之受讓人，被告繼受取得
      執行名義，進而聲請本件強制執行，已獲本院准對原告之
      存款機構發扣押命令。
    (三)潘龍川死亡後，遺有屏東縣內埔鄉○○段47地號土地應有
      部分1/8 、同段84-4地號土地應有部分1/4 、同段84-5地
      號土地應有部分1/4 、同段112 地號土地應有部分1/8 、
      同段112-1 地號土地應有部分1/8 ，前開5 筆土地之應有
      部分均由丙○○一人所繼承。
四、得心證之理由：
    本件兩造所爭執之處，應在於：(一)原告是否因與其父潘龍川
    未同居共財，於繼承開始時無法知悉繼承債務之存在，致未
    為限定或拋棄繼承，且由其繼續履行繼承債務顯失公平？(二)
    原告有無自潘龍川所得遺產？茲分別說明如下：
    (一)按繼承在民法繼承編98年5 月22日修正施行前開始，繼承
      人因不可歸責於己之事由或未同居共財者，於繼承開始時
      無法知悉繼承債務之存在，致未能於修正施行前之法定期
      間為限定或拋棄繼承，且由其繼續履行繼承債務顯失公平
      者，於修正施行後，以所得遺產為限，負清償責任，民法
      繼承編施行法第1 條之3 第4 項定有明文。本件原告是否
      符合其要件？經查：
      1.核卷附潘龍川戶籍謄本1 紙記載，其原住屏東縣內埔鄉
        中林村觀山街323 號，曾暫時於90年7 月4 日遷入高雄
        縣大樹鄉○○村○○路河濱2 巷2 號潘振鵬戶內，旋於
        90年7 月9 日遷回屏東縣內埔鄉○○村○○街323 號，
        迄93年4 月26日死亡，由其配偶丙○○繼為戶長（見本
        院卷第70頁）。核卷附丙○○戶籍謄本1 紙記載，其原
        籍萬巒鄉成德村，於54年2 月1 日與潘龍川結婚轉籍至
        屏東縣內埔鄉○○村○○街323 號迄今（見本院卷第71
        頁），可見原告主張潘龍川住所在屏東縣內埔鄉○○村
        ○○街323 號，堪信屬實。
      2.核卷附原告戶籍謄本1 紙記載，其原住屏東縣內埔鄉○
        ○村○○街323 號，為潘龍川之長女，於84年2 月17日
        與吳勝華結婚遷入屏東縣鹽埔鄉○○村○○街3 之1 號
        現址住處迄今（見本院卷第5 頁），可見原告主張其自
        結婚後搬離潘龍川上開住所，與配偶吳勝華共同生活，
        從此與潘龍川未同居共財一節，確屬有據，且合乎常情
        ，亦堪採信。
      3.原告既已證明其與潘龍川未同居共財，衡諸常情，自難
        明瞭潘龍川之財產狀況；況原告若知悉潘龍川遺有龐大
        債務，自無不依法辦理限定繼承或拋棄繼承之理，可見
        確係原告因與潘龍川未同居共財，於繼承開始時無法知
        悉繼承債務之存在，致未為限定或拋棄繼承。於此情形
        下，原告未從中獲得利益，卻由其繼續履行繼承債務，
        平白負擔無限責任，當然顯失公平。故依現行法，原告
        僅以所得遺產為限，負清償責任。
      4.至被告辯稱原告於繼承時應知悉繼承債務之存在，無非
        以原告之父、母及兄嫂均為債務人，原告之父、母及兄
        均受強制執行，原告與潘龍川住所相距尚非國外之遙，
        原告事後同意潘龍川遺產由其母丙○○繼承，必知繼承
        債務存在等語為其論據。惟經本院依被告之聲請，調取
        一切相關資料供其閱覽，被告仍無法舉證以實其說，是
        其所辯僅係臆測之詞，自難採憑。
    (二)次按民法繼承編施行法第1 條之3 第4 項之法律效果為「
      以所得遺產為限，負清償責任」，則原告有無自被繼承人
      潘龍川所得遺產？經查：
      1.依卷附潘龍川之遺產稅申報書1 份，其遺產除前揭兩造
        不爭執之5 筆土地外，另記載遺有現金30萬元，該申報
        係由地政士甲○○代辦（見本院卷第79～83頁）。惟經
        證人甲○○到庭結證稱：丙○○問伊，可否辦理潘龍川
        之全部遺產由丙○○繼承，伊答稱可以，但顧慮潘龍川
        之其他繼承人未辦理拋棄繼承，地政機關會拒絕受理分
        割繼承登記，為便宜之計，伊就擅自虛構現金30萬元以
        分配其他繼承人潘振鵬、潘聖吉及原告各10萬元，以示
        有遺產分割，該30萬元實際上是沒有的等語明確（見本
        院卷第156 頁背面～第157 頁背面）。核與原告所提出
        、被告不爭執形式真正之遺產繼承分割協議書1 紙所示
        情狀相符（見本院卷第147 頁）。衡諸證人甲○○僅係
        代辦本件遺產稅申報及土地分割繼承登記之地政士，與
        原告非親非故，應無自承偽造文書罪嫌以曲意迴護原告
        之理，復有偽證罪之刑責擔保其證詞之真實，因此證人
        甲○○證述其擅自虛構該現金30萬元一節，非不可信。
        依前揭遺產稅申報書之記載及證人甲○○之說明，足認
        原告主張其自潘龍川無所得遺產等語非虛。
      2.此外，經本院依被告之聲請，調取一切相關資料供其閱
        覽，被告亦無法舉證證明原告有所得遺產，更難認原告
        有所得遺產，故原告之清償責任實際上不存在。
五、綜上所述，原告主張為可採；被告抗辯則為無可取。從而，
    原告提起本件異議之訴，主張本院98年度司執字第18477 號
    清償債務強制執行事件，所為之強制執行程序，應予撤銷，
    為有理由，應予准許，爰判決如主文第1 項所示。
六、至兩造其餘之攻擊或防禦方法及未經援用之證據，經本院斟
    酌後，認為均對本判決結果不生影響，自無逐一詳予論駁之
    必要，併此敘明。
七、訴訟費用負擔之依據：民事訴訟法第78條。
中    華    民    國    99    年    1     月    12    日
                  民事第二庭    法  官  蔡嘉裕
正本係照原本作成。
如不服本判決，應於收受送達後20日內，向本院提出上訴狀（須
按他造當事人之人數附繕本）。
中    華    民    國    99    年    1     月    12    日
                                書記官  蘇小雅

司法院資訊處製作；財團法人民間司法改革基金會備份。
